臺灣臺北地方法院民事判決　　　　　　　　100年度訴字第6號
原　　　告　新榮資產管理股份有限公司
法定代理人　加藤匠
訴訟代理人　詹雪如
被　　　告　黃庭榛原名黃惠玉.
上列當事人間請求清償借款事件，本院於民國100年3月23日言詞
辯論終結，判決如下：
    主  文
被告應給付原告新臺幣壹佰捌拾陸萬壹仟捌佰捌拾元，及如附表
所示之利息與違約金。
訴訟費用新臺幣壹萬陸仟零肆拾捌元由被告負擔。
    事實及理由
一、原告主張：被告於民國82年8月23日邀同訴外人黃米為連帶
    保證人，向新光人壽保險股份有限公司（下稱新光人壽公司
    ）借款新臺幣（下同）2,340,000元，借款期間自82年8月23
    日起至102年8月23日止，每月為1期，共分240期平均攤還本
    息，約定利息按年息9.75 %機動計付，嗣後隨浮動利率機動
    調整而調整。如遲延履行時，除按原訂利率支付遲延期間之
    利息外，自逾期6個月以內者，按上開利率之1成，逾期6個
    月以上者，超過6個月部分，按上開利率之2成計付違約金，
    且如有任何一宗債務不約清償本金或付息時，即喪失期限利
    益。詎被告未依約繳款，所欠債務視為全部到期，經新光人
    壽公司於87年間聲請臺灣桃園地方法院（下稱桃園地院）拍
    賣被告所提供之擔保品後（案列87年度執字第563號），僅
    獲部分清償，尚積欠1,518,745元，及自89年6月28日起至清
    償日止，按年息9.75%計算之利息，暨按上開利率20%計算之
    違約金未獲清償。嗣新光人壽公司於95年5月30日將對被告
    之債權、擔保物權及一切從屬權利，依金融機構合併法第15
    條第1項第1款、第18條第3項之規定一併讓與伊，並經伊於
    95年間聲請臺灣基隆地方法院（下稱基隆地院（拍賣黃米之
    不動產後（案列95年度執字第5395號），亦未足額受償，抵
    充積欠之利息後，尚積欠1,518,745元本金，及108,969元利
    息與234,166元違約金，被告除應一次全數清償外，另應計
    付如附表所示自97年5月23日起依約計算之利息與違約金。
    為此，依借據（下稱系爭借據）及債權讓與法律關係起訴，
    並聲明：如主文第1項所示。
二、被告則以：伊因向建設公司購買預售屋，而向原告借款以支
    付買賣價金。嗣該屋因地震受有毀損而無法賣出，故未能繳
    款；依系爭借據所載，應按機動利率計息，原告卻依年息9.
    75%請求，並不合理，且利息係原告依電腦程式計算的，伊
    根本無從核對；又於86年1月8日之後，伊已繳付每期21,770
    元合計4期之貸款，原告竟未扣除；又88年間，伊曾借款50
    萬元清償本件借款，當時結欠之本金為2,169,978元，放款
    餘額為2,171,098元，以伊已繳款30期共834,678元，加上桃
    園及基隆房屋被拍賣之金額，應已足額清償，原告不得再行
    請求等語，資為抗辯，並聲明：原告之訴駁回。
三、原告主張被告於82年8月23日邀同黃米為連帶保證人，向新
    光人壽公司借款2,340,000元，惟未依約還款，所欠債務視
    為全部到期，經新光人壽公司於87年間聲請強制執行被告提
    供之抵押物後獲償1,291,255元；嗣95年間，其自新光人壽
    公司受讓該公司對被告及黃米之消費借貸債權及連帶保證債
    權，並經其聲請拍賣黃米之不動產，獲償1,061,859元，但
    仍不足清償全部債務等情，業據其提出保證書、住宅貸款借
    據、約定書、桃園地院87年度執字第563號分配表、債權讓
    與證明書、報紙節本、基隆地院95年度執字第5395號分配表
    ，及客戶往來交易明細表等件為證（見本院卷第6-8、32-33
    、13-14、4-5、10-12、31頁），且為被告所不爭執，自堪
    信為真正。
四、原告主張其自新光人壽公司受讓該公司對被告及黃米之消費
    借貸及連帶保證債權後，於基隆地院95年執字第5395號受償
    1,061,859元，經抵充利息1,170,828元後，尚積欠1,518,74
    5元本金、108,969元利息，及234,166元違約金等語，被告
    則以前揭情詞置辯。經查：
  (一)被告雖辯稱系爭借據約定按機動利率計息，原告不得依年息
    9.75%計算，且利息係原告依電腦程式計算的，其無從核對
    云云。惟依系爭借據第5條約定：「遲延利息及違約金：如
    有遲延履行時，除按原訂利率支付遲延期間之利息外，自逾
    期之日起六個月以內者，另按未還本金依原訂利率之一成加
    付違約金，逾期六個月以上者另按未還本金依原訂利率之二
    成加付違約金。」；約定書第3條約定：「立約人對貴公司
    所負之一切債務，如有遲延履行時，除按原訂利率支付遲延
    期間之利息外，自逾期之日起六個月內以內者，另按未還未
    還本金依原訂利率百分之十，逾期六個月以上者另按未還本
    金依原訂利率百分之二十加付違約金。」（見本院卷第7- 8
    頁），可知如遲延償付本息時，借款應按原訂利率支付遲延
    利息及違約金，因此原告所請求之利息應係遲延利息。至遲
    延利息之利率，系爭借據第3條固約定：「借款利息：按年
    息9.75%計付利息，並同意貴公司得採浮動利率機動調整，
    同時自調整日起改按新利率計付利息。」，然既為遲延利息
    ，依民法第231條規定，即係賠償原告因遲延而生之損害，
    自為損害賠償之一種，核與原借款期間內之借款利息不同，
    被告將利息與遲延利息混為一談，容有違誤。且借款人遲延
    償付本息時，因已喪失分期攤還之權利，全部借款視為到期
    ，既然到期，則遲延利息之利率亦不隨契約內容而浮動，原
    告依被告遲延償付本息時之利率而為請求，於法自非無據。
  (二)被告又稱其於86年間向原告繳納4期每期21,770元之貸款，
    然原告未予扣除，並於88年間清償50萬云云，並提出98年12
    月21日客戶往來交易明細表，及88年3月26日結案試算表為
    證（見本院卷第39、38頁）。惟按原告對於自己主張之事實
    已盡證明之責後，被告對其主張，如抗辯不實並提出反對之
    主張者，則被告對其反對之主張，亦應負證明之責，此為舉
    證責任分擔之原則（最高法院18年上字第2855號判例意旨參
    照）。查，原告已於86年1月27日、6月18日、7月25日分別
    將21,770元、22,770元、21,770元、21,770元4筆款項入帳
    ，並予以抵充借款債務，有其所提100年2月24日客戶往來交
    易明細可參（見本院卷第31頁），且核與被告所提前揭明細
    表中86年1、6、7月份之帳款紀錄相符，被告所稱原告未扣
    除上開4筆款項云云，尚有誤會，並不可取。至被告所稱其
    於88年間清償50萬之情，既乏證據相左，且未據進一步舉證
    ，自無可取。
  (三)被告另稱其已繳款30期共834,678元，加上桃園及基隆房屋被
    拍賣之金額，應足夠清償88年結算表上結欠之本金2,169,97
    8元、放款餘額2,171,098元云云。惟按清償人與債權人間如
    未訂抵充契約，清償人於清償時亦未指定其應抵充之債務時
    ，依民法第323條前段規定：「清償人所提出之給付，應先
    抵充費用，次充利息，次充原本。」，而被告不爭執之約定
    書第24條亦僅約定：「立約人如具有本約定書第九條（誤載
    為第十條）喪失分期攤還之權利及期限利益情事時，任憑貴
    公司不經通知逕將擔保物以拍賣或其他方法處分之，將其所
    得價金除抵償本息，遲延利息，違約金及各項費用外，並得
    抵償立約人之其他欠債」（見本院卷第8頁反面），足見兩
    造並未無債務抵充順序之約定，是本件應依民法第323條前
    段規定為債務之抵充。原告歷次強制執行所得經抵充後，被
    告既然積欠1,861,880元（即1,518,745元本金+108,969元利
    息+234,166元違約金），被告所為已經足額清償之抗辯，亦
    屬無理而不可取。
    記算式：
    1.新光人壽公司於87年間向桃園地院聲請拍賣被告提供之抵
      押物後，所獲1,317,739元，應先抵充執行費26,484元，
      剩餘1,291,255元充利息673,903元（自86年4月23日起至
      89年6月27日止，按年息9.75%計算），餘款617,352元再
      抵充積欠之本金2,171,098元，尚不足本金1,553,746元、
      違約金102,999元（自86年10月23日起至87年4月22日止，
      按年息9.75%之10%，自87年4月23日起至89年6月27日止，
      按年息9.75%之20%計算）。
    2.原告於95年間自新光人壽公司受讓其對被告及黃米之消費
      借貸債權及連帶保證債權後，原告以桃園地院87年度執字
      第563號分配表中不足額1,518,745元為未清償之本金，據
      此主張此金額係對被告較為有利（見本院卷第26頁反面）
      ，而此金額低於前次未受償本金1,553,746元，且未加計
      前次未受償之違約金102,999元，被告顯可獲得較多之利
      益。是以，原告向基隆地院聲請拍賣黃米之不動產後，受
      償之1,061,859元先抵充利息1,170,828元（自89年6月28
      日起至97年5月22日止，按年息9.75%計算），惟利息未足
      額受償，尚積欠108,969元利息（即1,061,859元-1,170,8
      28=-108,969元），及尚未清償之違約金234,166元（自89
      年6月28日起至97年5月22日止，按年息9.75%之20%計算）
      ，暨本金1,518,745元。
五、再按立約人如有任何一宗債務到期不履行時，債務即視為全
    部到期，被告不爭執真正之授信約定書第9條第2款已有明文
    。又借用人應於約定期限內，返還與借用物種類、品質、數
    量相同之物；又給付有確定期限者，債務人自期限屆滿時起
    ，負遲延責任；遲延之債務，以支付金錢為標的者，債權人
    得請求依法定利率計算之遲延利息。但約定利率較高者，仍
    從其約定利率，民法第478條前段、第229條第1項、第233條
    第1項復有明定。本件被告未依約返還借款，既如前述，依
    前開約定及民法之規定，被告不僅應償還基隆地院強制執行
    後之不足額即1,861,880元（即1,518,745元本金+108,969元
    利息+234,166元違約金），於被告未全數清償之前，亦有繼
    續給付利息與違約金之義務（即自基隆地院強制執行分配表
    所計算利息違約金日之翌日即97年5月23日起至清償日止，
    依約計算之利息與違約金）。是以，原告本於系爭借據及債
    權讓與法律關係，請求被告給付1,861,880元，及如附表所
    示之利息與違約金，為有理由，應予准許。
六、本件事證已臻明確，兩造其餘攻擊與防禦方法均與判決結果
    不生影響，不再一一論述，附此敘明。
七、訴訟費用之負擔：民事訴訟法第78條（第一審裁判費16,048
    元）。
中    華    民    國   100    年    4     月    8     日
                  民事第四庭    法  官  許純芳
以上正本係照原本作成
如對本判決上訴，須於判決送達後20日內向本院提出上訴狀。如
委任律師提起上訴者，應一併繳納上訴審裁判費。
中    華    民    國   100    年    4     月    8     日
                                書記官  陳怡君
附表：
┌──────┬────────────┬───────────┐
│計 息 本 金 │利息                    │違約金                │
│（新臺幣）  ├──────┬─────┼───────────┤
│            │計息期間    │利率(年息)│期間及利率（年息）    │
├──────┼──────┼─────┼───────────┤
│1,518,745元 │自97.5.23起 │9.75%     │自97.5.23起至清償日止 │
│            │至清償日止  │          │，按左開利率之20%計算 │
│            │            │          │。                    │
└──────┴──────┴─────┴───────────┘